【裁判字號】    97,台上,2060
【裁判日期】    971002
【裁判案由】    撤銷仲裁判斷
【裁判全文】
最高法院民事判決            九十七年度台上字第二○六○號
上  訴  人  台南市政府
法定代理人  乙○○
訴訟代理人  林國明律師
被 上訴 人  興松有限公司
法定代理人  甲○○
訴訟代理人  鄭  穎律師
            黃雅俞律師
上列當事人間請求撤銷仲裁判斷事件，上訴人對於中華民國九十
七年四月十五日台灣高等法院高雄分院第二審判決（九十六年度
上字第一三五號），提起上訴，本院判決如下：
    主  文
原判決廢棄，發回台灣高等法院高雄分院。
    理  由
本件被上訴人主張：訴外人泉安營造事業有限公司於民國八十二
年四月二十七日向上訴人承攬「台南市○○路地○街新建工程中
之土木、建築部分工程」（下稱系爭工程）後，已相繼於八十六
年三月十二日及同年十二月十二日轉由訴外人萬裕營造工程股份
有限公司（下稱萬裕公司）及伊概括承受。嗣因上訴人於八十七
年二月二十五日以伊未合法受讓系爭工程契約為由，拒絕伊施作
系爭工程，並於伊在同年月二十七日退出工地時，拒絕返還伊遺
留於工地現場之機具設備、材料及賠償伊所受之損害，經伊於九
十三年間提付中華民國仲裁協會仲裁，該協會仲裁庭雖即作成九
十三年度仲聲愛字第七三號仲裁判斷書（下稱系爭仲裁判斷），
駁回伊之聲請，惟系爭仲裁判斷先認兩造間就請求返還系爭機具
等爭議，無仲裁協議存在，於程序上駁回伊全部之聲請，繼於理
由中竟為伊之請求無理由之實體判斷，其駁回伊之聲請，顯與仲
裁協議之標的無關，逾越協議之範圍。且主任仲裁人吳光陸、仲
裁人黃正彥未告知其等與上訴人之關係，執行職務又有偏頗情事
，經伊聲請迴避，於另一仲裁人林崑城作成應予迴避之決定後，
仍不迴避繼續作成系爭仲裁判斷書，亦有違仲裁法規定。爰依仲
裁法第四十條第一項第一款、第二款、第四款、第五款、第三十
八條第一項第一款規定，求為撤銷系爭仲裁判斷之判決。
上訴人則以：兩造間既無仲裁協議之約定，被上訴人提付仲裁，
仲裁庭予以程序駁回，並無不當。況仲裁事件之判斷有其特殊性
，仲裁庭於仲裁法未規定之情形下，併就程序及實體爭執事項駁
回被上訴人之聲請，該實體事項部分，又僅屬一併敘明之性質，
不發生實體效力，即無違誤可言，自不構成撤銷之理由。至於上
訴人聲請主任仲裁人吳光陸、仲裁人黃正彥迴避，業經原審駁回
確定，其據此請求撤銷系爭仲裁判斷，亦無理由等語，資為抗辯
。
原審廢棄第一審所為被上訴人敗訴之判決，改判系爭仲裁判斷應
予撤銷，無非以：被上訴人於八十六年十二月十二日以其承受萬
裕公司就系爭工程契約之承攬人名義進場施作，後因上訴人以被
上訴人未合法受讓系爭工程契約之權利義務，拒絕其施作系爭工
程，被上訴人乃於八十七年二月二十七日退出工地等情，為兩造
不爭執之事實。依被上訴人主張其概括承受系爭工程契約之權利
義務前，上訴人於八十六年十二月五日所召開之工程爭議協調會
議紀錄記載：該會議主席即上訴人之工務局長林忠雄最後報告為
：「原則上依合約規定辦理，對合約規定若有爭議部分，聯合承
攬廠商為爭取本身權益，……，如果研究結果聯合承攬廠商認為
不適合或有爭議，請依規定提出仲裁」等詞，參酌另於八十七年
二月二十五日召開之協調會議作成：「二：本工程合約包括土建
、土木、水電……等五家，……爭議大時，交付仲裁」等結論，
堪認與會之萬裕公司及其他聯合承攬等五家廠商與上訴人間就系
爭工程合約約定所生之爭議事項，已達成仲裁協議之書面合意。
是被上訴人所稱：其於八十六年十二月十二日概括承受萬裕公司
對系爭工程契約之權利義務，進場接續施作系爭工程，並由上訴
人給付後續工程款，迄八十七年二月二十五日始退出工地之事實
，既有其提出系爭仲裁判斷關於此部分之論述，及兩造不爭之上
開協調會紀錄為憑，則被上訴人自已概括承受萬裕公司就系爭工
程契約之權利義務，包括系爭仲裁協議之約定，即均應移轉於被
上訴人。應認被上訴人就其因上訴人之片面終止契約所生之損害
、所失利益，及置於現場機具、設備等之返還或給付相當於租金
之利益等契約所生爭議，聲請仲裁，均屬於仲裁協議之範圍。嗣
被上訴人以主任仲裁人吳光陸及仲裁人黃正彥應迴避未迴避而作
成之系爭仲裁判斷，依仲裁法第四十條第一項第五款規定，應予
撤銷之主張，經查固無足取，惟系爭仲裁判斷認為被上訴人本於
所有物返還請求權，請求機具設備之返還，非屬履行契約所生爭
議，超出仲裁協議範圍，將其仲裁之聲請全部於程序上予以駁回
，即有仲裁法第四十條第一項第四款所定得撤銷仲裁判斷之事由
。其次，仲裁庭係基於當事人間所成立之仲裁協議，取得為仲裁
判斷之法律上地位，如仲裁庭已於仲裁判斷書認定當事人間就仲
裁事項未成立仲裁協議，於程序上駁回聲請人之聲請，原不得再
為實體上之判斷。乃系爭仲裁判斷於程序上駁回被上訴人之聲請
後，竟復就被上訴人之請求為無理由之實體判斷，該實體判斷部
分，顯有仲裁程序違反法律規定之違誤，亦應併予撤銷。從而，
被上訴人依仲裁法第四十條第一項第四款規定，請求撤銷系爭仲
裁判斷，為有理由云云，為其判斷之基礎。
按仲裁協議，應以書面為之，仲裁法第一條第三項定有明文。準
此，當事人間得否進行仲裁程序，即應取決於當事人間是否有此
書面協議而定。原審依據八十六年十二月五日及八十七年二月二
十五日由上訴人召開之工程爭議協調會議紀錄所載，雖認定與會
之萬裕公司及其他聯合承攬等五家廠商與上訴人間就系爭工程合
約約定所生之爭議事項，已達成仲裁協議之書面合意，然與上訴
人訂有仲裁協議者似僅有包括萬裕公司在內之五家承攬廠商，被
上訴人並不在其內。則除非被上訴人能確證其主張自萬裕公司承
受上開協議相關約定之事實，自無權由其就系爭工程之爭議，逕
行提付仲裁。查上訴人因被上訴人未合法受讓系爭工程契約之權
利義務，而拒絕被上訴人施作系爭工程，被上訴人遂於八十七年
二月二十七日退出工地，乃為原審所認定兩造不爭執之事實。果
爾，被上訴人既未自萬裕公司合法受讓系爭工程契約之權利義務
而為契約之當事人，是否可能承受系爭仲裁協議之約定，而得為
提付仲裁之聲請？原審置兩造不爭執之事項於不顧，未說明被上
訴人得提付仲裁之理由依據，逕為上訴人不利之判決，難謂無判
決不備理由之違誤。倘萬裕公司對系爭工程契約所生之權利義務
，因上訴人迄未同意（承認）由被上訴人為概括之契約承擔，原
審僅依據被上訴人提出之系爭仲裁判斷關此部分之論述，及被上
訴人有參加協調會之紀錄，即認定被上訴人主張其概括承受萬裕
公司對系爭工程契約之權利義務，並進場接續施作系爭工程，由
上訴人給付後續之工程款為可採，而為上訴人敗訴之判決，亦嫌
速斷。於被上訴人是否為萬裕公司與上訴人間就系爭工程契約之
承受人？或僅為萬裕公司對上訴人工程債權之受讓人（一審卷第
一宗，八四頁）？被上訴人與萬裕公司間所為系爭工程由何人施
作之約定，是否對上訴人發生效力？等項未予調查釐清前，原審
遽為法律效果之判斷，自屬可議。上訴意旨，指摘原判決不當，
求予廢棄，非無理由。
據上論結，本件上訴為有理由。依民事訴訟法第四百七十七條第
一項、第四百七十八條第二項，判決如主文。
中    華    民    國  九十七  年    十    月    二    日
                      最高法院民事第三庭
                          審判長法官  蘇  茂  秋
                                法官  陳  碧  玉
                                法官  王  仁  貴
                                法官  張  宗  權
                                法官  高  孟  焄
      本件正本證明與原本無異
                                      書  記  官
中    華    民    國  九十七  年    十    月   十四   日
                                                    Ｒ


司法院資訊處製作；財團法人民間司法改革基金會備份。
